最高法院民事判決　　　　　　　　　　　　　　　八十六年度台上字第一五七一號
　　上 訴 人　甲○○
　　被上訴人　乙○○
右當事人間請求給付價款事件，上訴人對於中華民國八十五年九月二十三日台灣高等
法院台南分院第二審判決（八十五年度上字第二七二號），提起上訴，本院判決如左
：
    主  文
原判決關於命上訴人就本金新台幣壹佰貳拾萬零柒佰捌拾玖元計付民國八十四年五月
十二日當日按週年利率百分之五計算之利息暨該訴訟費用部分廢棄。
右開廢棄部分被上訴人在第二審之上訴駁回。
其他上訴駁回。
關於駁回其他上訴部分第三審訴訟費用由上訴人負擔；其餘部分第二、三審訴訟費用
由被上訴人負擔。
    理  由
本件被上訴人主張，上訴人於民國八十四年一月十六日向伊購買坐落台南縣後壁鄉○
○段上茄苳小段四一五地號、四二七之二地號、四二七之二十八地號、四二七之三十
四地號、四二七之五十三地號、四二七之五十四地號、八三七地號等七筆田地，面積
共○‧五三○一公頃（以實測面積為準），價款議定按每台甲二千三百萬元（新台幣
下同）計算，總共為一千二百五十七萬元。雙方約定本件買賣登記費用，由買方負擔
；增值稅、印花、鑑界費由賣方負擔；代書費，雙方各自負擔各半。惟在契約書末尾
載明特約：「如果買方有興建房舍倉庫所產生之稅金由買方負責」。按農業用地在依
法作農業使用時，移轉與自行耕作之農民繼續耕作者，免徵土地增值稅，土地稅法第
三十九條之二第一項定有明文。本件買賣之七筆土地，地目均係田，為農業用地，依
法作農業使用。上訴人依約指定有自耕地能力之林吳菊為買賣登記名義人，於八十四
年五月十一日辦畢所有權移轉登記，有土地登記簿謄本可按。依上揭規定，免徵土地
增值稅，被上訴人依法享受此項優惠即不必繳納土地增值稅。本件上訴人未經被上訴
人之同意擅自以承買人林吳菊與被上訴人名義聯名申報買賣七筆土地之增值稅一百二
十萬零七百八十九元，顯係上訴人自願繳納，與上訴人無關，亦係可歸責於上訴人之
事由，應由上訴人自行負責，乃上訴人竟主張必須由未付價款中扣除上開增值稅，始
願給付餘款，為被上訴人所不同意，為此依據買賣契約，求為命上訴人如數給付及自
八十四年五月十二日起至清償日止，按週年利率百分之五計算之遲延利息之判決。
上訴人則以：按土地稅法第三十九條之二第一項所定免繳增值稅，係以「農業用地在
依法作農業使用時，移轉與自行耕作之農民繼續耕作」為前提要件。本件上訴人係天
九公司之大股東，因天九公司廠房鄰近系爭土地，不敷使用，故而向被上訴人購地，
且均由天九公司董事長黃佐輔出面與被上訴人接洽。被上訴人出賣予上訴人之農地，
明知上訴人乃非以農業使用，係作為興建廠房使用，於訂約時即已知非免徵增值稅之
情形，而於兩造買賣契約書內明定由被上訴人自行繳納增值稅，自不容其事後悔約。
至另行約定「如果買方有興建房舍倉庫所產生之稅金由買方負責」之內容，係指於未
來興建房舍時稅金應由買方自行負責之意，此亦屬贅文，與本件土地買賣無涉等語，
資為抗辯。
原審以：查上訴人於八十四年一月十六日向被上訴人購買上揭七筆土地，面積共○‧
五三○一公頃（以實測面積為準），價款議定按每台甲二千三百萬元計算，總共為一
千二百五十七萬元。並於買賣契約書第三條約定：「本件買賣登記費用，由買方負擔
，『增值稅、印花、鑑界費由賣方負擔』；代書費雙方各自負擔各半」；另在契約書
末尾載明特約：「如果買方有興建房舍倉庫所產生之稅金由買方負責」，本件買賣之
七筆土地，地目均係田，為農業用地，上訴人依約指定有自耕能力之林吳菊為買賣登
記名義人，於八十四年五月十一日辦畢所有權移轉登記。在辦理所有權移轉登記前之
同年四月十七日，由上訴人以被上訴人及訴外人林吳菊名義聯名申報買賣七筆土地之
增值稅一百二十萬零七百八十九元等事實，有買賣契約書、土地登記簿謄本、台南縣
稅捐稽徵處八十四年十一月二日八四南縣稅法字第四○四三○六一號函及附件在卷可
按，復為兩造所不爭執，堪信為真實。買賣契約書第三條載明：「增值稅、印花、鑑
界費由賣方負擔」等文字，並非事先印就，而係以筆墨書寫於契約書上，顯然兩造於
八十四年一月十六日訂約時，關於增值稅部分係約定由賣方負擔，此固為兩造所不爭
執。惟按土地稅法第三十九條之二第一項規定：農業用地在依法作農業使用時，移轉
與自行耕作之農民繼續耕作者，免徵土地增值稅。職是，兩造所訂買賣契約雖載明增
值稅由賣方（即被上訴人）負擔，但因有土地稅法第三十九條之二第一項規定之結果
，賣方因而免於負擔增值稅。被上訴人主張其因有上開法律規定，才有於訂約時同意
負擔增值稅，堪予採信。次查，土地稅法第三十九條之二第一項所訂免繳增值稅，係
以「農業用地依法作農業使用」及「移轉與自行耕作之農民繼續耕作」者始足當之，
若係非農業使用或非繼續耕作，自無適用免繳增值稅之可言。本件上訴人抗辯被上訴
人於訂約時，明知出賣與上訴人之農地，上訴人並非以農業使用，而係作為訴外人天
九興業股份有限公司（下稱天九公司）事業上使用，與上揭土地稅法規定，即與免徵
土地增值稅之要件不合，依兩造所訂買賣契約書第三條約定，自應由被上訴人負擔增
值稅云云，既為被上訴人所是認，上訴人亦未能舉證證明，並無可採。退一步言，縱
觀被上訴人於訂約時，明知系爭土地非以農業使用，而同意負擔增值稅。惟由於嗣後
兩造在所訂買賣契約書末尾附註「如果買方有興建房舍倉庫所產生之稅金由買方負責
」之特別約定結果，已排除第三條之約定，增值稅已改由上訴人負擔等情，業經證人
即辦理申報土地增值稅之代書曾國英之妻許秀娥及書寫買賣契約之代書官明田證述屬
實。且房屋稅依法本即由房屋所有人負擔，與出賣農地之被上訴人無關。足證兩造於
八十四年一月十六日訂立買賣契約時，被上訴人知悉本件農地買賣免繳土地增值稅，
乃同意與上訴人訂立負擔增值稅之契約，嗣發現上訴人竟以所購之系爭土地，非以農
業使用，致被上訴人必須負擔增值稅，與訂約當時之認知有誤，即由上訴人之代理人
黃佐輔於契約書末尾載明「如果買方有興建房舍倉庫所產生之稅金由買方負責」之字
句，以表示願意自行負擔增值稅，此之「稅金」自應包括增值稅在內。難認黃佐輔於
一審結證該稅金係指「房屋稅或罰款」而言，果真如此，何不予以載明，以杜爭議。
況該證人與上訴人同為天九公司之股東，復為天九公司之董事長，為渠等所不爭執。
顯然渠等關係密切，利害與共，其證言自難免附合上訴人。是該證人之證言與上訴人
抗辯「稅金」非謂土地增值稅云云，均無足採。本件土地增值稅既應由上訴人負擔，
乃上訴人應繳納後，從應給付之第三期價款中予以扣除，顯有未合。從而，被上訴人
本於買賣之法律關係，請求上訴人給付該被扣除價款一百二十萬零七百八十九元，及
自第三期價款應給付之翌日即八十四年五月十二日起至清償日止之法定遲延利息，為
有理由，應予准許。爰將第一審所為被上訴人敗訴之判決廢棄，改判如其聲明。
原判決關於命上訴人給付被上訴人以一百二十萬零七百八十九元為本金計付民國八十
四年五月十二日當日按週年利率百分之五利息部分：
按給付有確定期限者，債務人自期限屆滿時起，負遲延責任，民法第二百二十九條第
一項定有明文。查本件兩造之買賣契約書第二條第四款約定：「第三期款三百三十七
萬元正過戶清楚點交土地證件交付」（見一審卷第九頁）。而被上訴人先後自認本件
買賣之七筆土地係於八十四年五月十一日過戶（辦畢所有權移轉登記）予上訴人指定
之訴外人林吳菊，並於翌日（八十四年五月十二日）點交土地證件（即土地所有權狀
），上訴人即應支付第三期款，迄未給付等情（見一審卷第五－六頁、第一一二頁，
原審卷第廿五頁），並提出土地登記簿謄本為證（見一審卷第十一－十三頁、第一四
○－一四二頁）。準此，本件上訴人給付第三期款之期限屆滿日應為八十四年五月十
二日。依上揭說明，上訴人應自八十四年五月十三日起始就此部分未給付之買賣價金
負遲延責任，上訴人於八十四年五月十二日當日尚可給付，自無需負遲延責任。原審
就第三期款中一百二十萬零七百八十九元部分（上訴人扣除之增值稅款部分），命上
訴人給付八十四年五月十二日當日按週年利率百分之五計算之遲延利息，於法尚有未
合。上訴論旨，指摘原判決此部分不當，求予廢棄，非無理由，爰將上開部分廢棄，
並本於原審已確定之事實，由本院自行改判，駁回被上訴人該部分在原審之上訴。原
判決其餘部分：
經核於法並無違背，上訴論旨，係就原審取捨證據、認定事實之職權行使，指摘原判
決此部分不當，求予廢棄，非有理由。
據上論結，本件上訴為一部為有理由，一部為無理由，依民事訴訟法第四百七十七條
第一項、第四百七十八條第一項、第四百八十一條、第四百四十九條第一項、第七十
八條，判決如主文。
中      華      民      國    八十六    年      五      月     十六     日
                              最高法院民事第二庭
                                  審判長法官  曾  桂  香
                                        法官  劉  延  村
                                        法官  徐  璧  湖
                                        法官  劉  福  聲
                                        法官  袁  再  興
      右正本證明與原本無異
                                              書  記  官
中      華      民      國    八十六    年      六      月       三     日
